臺北高等行政法院判決
　　　　　　　　　　　　　93年度訴字第01246號
　　　　　　　　　　　　　94.
原　　　告　甲○○
訴訟代理人　陳德聰律師
被　　　告　臺北縣政府稅捐稽徵處
代　表　人　乙○○處長）住同.
訴訟代理人　丙○○
上列當事人間因土地增值稅事件，原告不服台北縣政府中華民國
93年4月16日北府訴決字第0930314569號（卷號：000000000）訴
願決定，提起行政訴訟。本院判決如下：
　　主  文
原告之訴駁回。
訴訟費用由原告負擔。
　　事  實
一、事實概要：原告於民國78年3月31日買賣取得坐落台北縣泰
    山鄉○○段○○段116、117、118地號等三筆土地（地目為田
    ，使用分區為特定農業區），並依89年1月26日修正公布前
    （下簡稱修正前）土地稅法第39條之2第1項（89年1月26 日
    修正公布前農業發展條例第27條）規定：「農業用地在依法
    作農業使用時，移轉與自行耕作之農民繼續耕作者，免徵土
    地增值稅。」向被告申請免徵土地增值稅新台幣（以下同）
    4,220, 480元在案。嗣經被告於84年10月17日會同泰山鄉公
    所及新莊地政事務所人員實地調查，以上開土地未繼續作農
    業用地使用為由，依修正前土地稅法第55條之2第1項（於89
    年1月26日己修正刪除）規定，裁處原告免徵土地增值稅2
    倍之罰鍰8,440,800元（計算至百元）。原告表示不服，主
    張系爭土地水源不足，土質不良而須改種易存活及耐旱性高
    作物（如含羞草），並非閒置不作，向被告申請復查，經復
    查決定（86年1月25日86北縣稅法字第1663號）減少罰鍰為
    5,0 65, 800元。然原告對此尚難甘服，遂依89年7月1日修
    正施行前訴願法向台灣省政府及財政部訴願審議委員會提起
    訴願及再訴願，迭經訴願決定（86年5月19日86府訴三字第
    15700 7號）及再訴願決定（87年6月12日台財訴字第
    872163883號）駁回。惟原告認原處分（含復查決定）、訴
    願及再訴願決定，未審酌下列事項：（一）、三筆地號土地
    均種植田菁，117地號認定農業使用，而116、118地號認定
    作非農業使用，其依據何在？（二）、又117地號種植田菁
    有部分未存活，且遭他人傾倒建築廢料，未按佔用土地比例
    計算罰鍰，亦有未當。原告乃於87年8月11日向前行政法院
    （89年7月1日改制為最高行政法院）提起行政訴訟，經以88
    年12月3日88判字第4107號判決原告之訴駁回。惟原告就此
    判決認有修正施行前行政訴訟法第8條第10款（89年7月1日
    施行同法第273條第1項第13款前段）再審原因，向最高行政
    法院提起再審之訴，經最高行政法院於90年7月27日以90年
    度判字第1320號判決再審之訴駁回確定。被告爰發函檢送上
    開最高行政法院再審判決影本及罰鍰繳款書予原告限期繳納
    ，惟原告復認原處分據以處罰之土地稅法第55條之2規定，
    於89年1月26日已修正刪除為由，於90年9月10日向被告申復
    ，被告90年10月3日90北稅莊二字第41059號函復原告，略以
    ：「查土地稅法第55條之2，有關農地取得者，不繼績耕作
    時，處以罰鍰之規定，於89年1月26日經修正刪除，刪除前
    依法科處罰鍰尚未確定者，應適用有利於當事人之法律予以
    免罰。惟本案己於88年12月經行政法院判決確定在案，自無
    免罰規定之適用。」原告不服此函，遂再提起訴願，經臺北
    縣政府以91年3月27日北府訴決字第09101 11112號函為不受
    理決定，原告仍不服，復向本院提起行政訴訟，案經本院以
    91年度訴字第1348號判決，該訴願決定撤銷，由原決定機關
    就實體上審酌，另為適法之處分。嗣經臺北縣政府決定予以
    訴願駁回，原告猶表不服，遂向本院提起行政訴訟。
二、兩造聲明：
　(一)原告聲明：原處分及訴願決定均撤銷。
　(二)被告聲明：駁回原告之訴。
三、兩造之主張：
甲、原告主張：
  (一)經查被告據以裁罰之土地稅法第55條之2有關農地取得者，
    不繼續耕作時，處以罰鍰之規定，業於89年1月26日經修正
    刪除，刪除前依該法稅處罰鍰尚未確定者，應適用有利於當
    事人之法律予以免罰，業經最高行政法院89年9月13日89 年
    度9月份第1次庭長法官聯席會議決議在案，合先陳明。
  (二)再者，依85年5月30日修正公布之稅捐稽徵法第48條之3規定
    ：「納稅義務人違反本法或稅法之規定，適用裁處時之法律
    ，但裁處前之法律有利於納稅義務人者，適用最有利於納稅
    義務人之法律」。上開法條所稱之「裁處」，依修正立法理
    由說明，包括訴願、再訴願及行政訴訟之決定或判決。原告
    於本案雖經行政法院於88年12月3日以88年判字第4107號判
    決「原告之訴駁回」在案，惟原告於法定期間向最高行政法
    院提起再審之訴，嗣經准予再審雖該再審之訴，仍經最高
    行政法院於90年7月27日以90年度判字第1320號判決再審之
    訴駁回在案。然查依前開稅捐稽徵法第48條之3修正立法理
    由說明所稱之「裁處」包括行政訴訟之判決在內，因此行政
    訴訟之判決自當包括行政訴訟之再審訴訟救濟在內。抑有進
    者，被告於90年8月28日發文90北稅莊 (二)字第37337號函
    主旨：「檢送台端最高行政法院判決影本及違章案件罰鍰繳
    款書乙份，請依限繳納（按：繳納期限亦載明因最高行政法
    院判決確定延至90年10月20日繳納），請查照」，被告所函
    送檢附之最高行政法院判決影本即係最高行政法院90年判字
    第1320號再審之訴判決影本並以之作為通知繳納罰鍰之依據
    。再者，參諸再審之訴，實質上為前訴訟程序之再開或續行
    ，其再開本案之程序應行言詞辯論者，即按前程序言詞辯論
    終結前之程序，於再開之範圍內續行辯論，又行政訴訟再審
    之訴訟程序準用於各該審級訴訟程序之規定，行政訴訟法第
    281條定有明文。因此當事人於續行之程序，得提出新攻擊
    防禦方法，且得為自認、捨棄及認諾等行為，此觀民事訴訟
    法第499條及501條之規定自明（最高法院49年台上字第419
    號判例及68年台上字第764號判例參照）。依85年5月30日修
    正公布稅捐稽徵法第48條之3規定，所稱之「裁處」，依修
    正立法理由說明包括：「訴願、再訴願及行政訴訟之決定或
    判決」。本件最高行政法院90年判字第1320號再審之訴判決
    係遲至90年7月27日宣判，因此裁處前之法律有利於納稅義
    務人者，自應適用最有利於納稅義務人之法律，允宜從廣義
    解釋，自應包括最高行政法院於90年7月27日宣判再審之訴
    之判決在內（按：該裁罰之土地稅法第55條之2規定，已於
    89年1月26日修正刪除），以資符合。
  (三)詎被告徒以本案已於88年12月3日經行政法院終局判決確定
    在案自無民國89年1月26日經修正刪除土地稅法第55條之3有
    關農地取得者不繼續耕作時，處以罰鍰之規定予以免罰規定
    之適用，予以否准之處分。不但徒置原告行政訴訟再審之訴
    ，在90年7月27日再審判決前仍繫屬最高行政法院准予再審
    訴訟之救濟程序於不顧。亦置稅捐稽徵法第48條之3規定85
    年5月30日立法條正理由說明所稱「裁處」前之行政訴訟之
    決定或判決，從廣義解釋理應包括行政訴訟再審之訴之判決
    在內之立法修正理由於不採。仍拒將本件土地增值稅違章罰
    鍰之處分予以撤銷免罰，否准原告之聲請，難謂盡當，核與
    稅捐稽徵法第48條之3規定：「... 但裁處前之法律有利於
    納稅義務人者，適用最有利於納稅義人之法律」，所稱裁處
    之範圍解釋，允宜應從廣義作最有利於納稅義務人之解釋，
    俾符合修正之立法意旨。因此行政法院之判決自應包括最高
    行政法院准予再審之行政救濟程序在內，始符合立法之本旨
    。惟被告徒謂僅以行政法院終局判決為限，實屬為法律以外
    之限縮解釋不利於納稅義務人。要與該法條修正立法意旨應
    作最有利於納稅義務人之解釋精神殊悖，應無足採。被告所
    為之否准處分，自屬違誤不當，尚非允適，從而訴願決定未
    予糾正撤銷，亦顯有違誤。
  (四)為此爰於法定期間提起行政訴訟，狀請鈞院鑒核，賜准判決
    如訴之聲明，以期平允，而昭折服。
乙、被告主張：
  (一)依89年1月26日修正公布前（下簡稱修正前）土地稅法第39
    條之2第1項（89年1月26日修正公布前農業發展條例第27條
    ）規定：「農業用地在依法作農業使用時，移轉與自行耕作
    之農民繼續耕作者，免徵土地增值稅。」復按修正前土地稅
    法第55條之2第1項第3款（89年1月26日己修正刪除）規定：
    「依第39條之2第1項取得之農業用地，取得者於完成移轉登
    記後，有左列不繼續耕作情形之一者，處以原免徵土地增值
    稅額2倍之罰鍰，其金額不得少於取得申報移轉現值2%：二
    、非依第22條之1規定之各項原因，閒置不用者。」合先敘
    明。
  (二)本案系爭違反行為時土地稅法第55條之2第1項第3款規定，
    被告所為罰鍰之處分，其違章事實業經行政法院88年12月3
    日88判字第04107號確定判決確定在案。本案問題爭點乃在
    稅捐稽徵法第48條之3所稱「裁處」是否包含行政訴訟之再
    審程序一端。另按再審係己受確定終局判決之當事人，因該
    判決之訴訟程序或判決之基礎有重大瑕疵，而請求原行政法
    院廢棄原判決再開訴訟程序。再審之訴雖以變更己確定之終
    局判決為目的，但確定判決之效力，並不因提起再審而受影
    響。稅捐稽徵法第48條之3規定，納稅義務人違反本法或稅
    法之規定，適用裁處時之法律，但裁處前之法律有利於納稅
    義務人者，適用最有利納稅義務人之法律。該條所稱之「裁
    處」包括訴願、再訴願及行政訴訟之決定或判決（財政部85
    年8月2日台財稅第851912487號函釋參照）。則依稅捐稽徵
    法48條之3，所謂裁處前之法律有利於納稅義務人者，適用
    最有利納稅人之法律，參照上揭財政部85年8月2日台財稅第
    851912487號函釋，應以稅捐稽徵案件尚未確定者，始有其
    適用，其業經行政訴訟判決確定之稅捐稽徵案件，提起再審
    之訴後，嗣遭駁回，雖於提起再審之訴期間，法律迭有變更
    ，惟提起再審之訴並不影響原確定判決之效力，已如前述，
    則本案並無稅捐稽徵法第48條之3規定之適用甚明。另按本
    件裁罰案件，被告於裁處時，均適用裁處時之法律規定，並
    無違誤之處，而行政訴訟程序或判決之基礎亦與法律規定符
    合，並無重大瑕疵可言，原告爭執其提起再審之訴期間，被
    告據以裁罰之法律依據，業經修正刪除而主張免罰乙節，於
    法核無足採。
  (三)綜上論陳，原告之訴應認為無理由，謹請駁回原告之訴，俾
    維稅政。
　　理  由
一、按89年1月26日修正公布前（下簡稱修正前）土地稅法第39
    條之2第1項（89年1月26日修正公布前農業發展條例第27 條
    ）規定：「農業用地在依法作農業使用時，移轉與自行耕作
    之農民繼續耕作者，免徵土地增值稅。」復按修正前土地稅
    法第55條之2第1項第3款（新法己刪除）規定：「依第39條
    之2第1項取得之農業用地，取得者於完成移轉登記後，有左
    列不繼續耕作情形之一者，處以原免徵土地增值稅額2倍之
    罰鍰，其金額不得少於取得申報移轉現值2%：二、非依第22
    條之1規定之各項原因，閒置不用者。」。
二、本件係原告於78年3月31日買賣取得系爭116、117、118地號
    等三筆土地，並依修正前土地稅法第39條之2第1項（89年1
    月26日修正公布前農業發展條例第27條）規定，向被告申請
    免徵土地增值稅4,220, 480元在案。嗣經被告於84年10月17
    日會同泰山鄉公所及新莊地政事務所人員實地調查，以上開
    土地未繼續作農業用地使用為由，依修正前土地稅法第55條
    之2第1項規定，裁處原告免徵土地增值稅2倍之罰鍰8,440,8
    00元（計算至百元）。原告表示不服，向被告申請復查，經
    復查決定減少罰鍰為5,0 65, 800元。然原告對此尚難甘服
    ，遂依89年7月1日修正施行前訴願法向台灣省政府及財政部
    訴願審議委員會提起訴願及再訴願，迭經訴願決定及再訴願
    決定駁回。原告猶不服，向前行政法院提起行政訴訟，亦經
    判決原告之訴駁回。惟原告復向最高行政法院提起再審之訴
    ，經最高行政法院於90年7月27日以90年度判字第1320號判
    決再審之訴駁回確定。被告爰發函檢送上開最高行政法院再
    審判決影本及罰鍰繳款書予原告限期繳納，惟原告復認原處
    分據以處罰之土地稅法第55條之2規定，於89年1月26日已修
    正刪除為由，於90年9月10日向被告申復，為被告所否准；
    原告不服，遂再提起訴願，經臺北縣政府為不受理決定，原
    告仍不服，復向本院提起行政訴訟，經本院判決，該訴願決
    定撤銷，由原決定機關就實體上審酌，另為適法之處分。嗣
    經臺北縣政府決定予以訴願駁回。原告猶表不服，為如事實
    欄所載之主張。
三、經查：
  (一)稅捐稽徵法第48條之3規定：「納稅義務人違反本法或稅法
    規定，適用裁處時之法律。但裁處前之法律有利於納稅義務
    人者，適用最有利於納稅義人之法律」，所稱裁處係指復查
    、訴願及行政訴訟之決定或判決而言，是納稅義務人違反稅
    捐稽徵法或稅法規定，欲適用最有利於納稅義務人之法律，
    必該案件尚未確定，若該案業已確定，嗣相關法律再修正，
    自無適用嗣後再修正之法律。另依行政訴訟法第273條之規
    定，再審之訴係己受確定終局判決之當事人，因該判決之訴
    訟程序或判決之基礎有重大瑕疵，而請求原行政法院廢棄原
    判決再開訴訟程序。提起再審之訴之目的，雖以變更已確定
    之終局判決為目的，但判決之確定力並不因提起再審而受影
    響，須俟再審之判決將原確定判決廢棄確定後，原確定判決
    始失其效力，如此該案件才恢復未確定之狀態。
  (二)本件系爭違反行為時土地稅法第55條之2第1項第3款規定之
    案件，被告所為罰鍰之處分，業經前行政法院88年12月3日8
    8判字第04107號確定判決確定。嗣原告就此判決認有修正施
    行前行政訴訟法第8條第10款（89年7月1日施行同法第273條
    第1項第13款前段）再審原因，向最高行政法院提起再審之
    訴，惟經最高行政法院於90年7月27日以90年度判字第1320
    號判決再審之訴駁回；此有判決書影本二份在卷足憑，且為
    原告所不爭執，洵堪認定。揆諸上開說明，原告所提起再審
    之訴既經判決駁回，並不影響原已判決之確定力。查本件系
    爭違章事件，被告係以原告違反行為時土地稅法第55條之2
    第1項第3款規定而予以處罰，雖該處罰規定業於89年1月26
    日經立法院刪除，然本件乃於88年12月3日即已確定，已如
    前述；此種情形自無上開稅捐稽徵法第48條之3規定之適用
    ；從而原告主張其提起再審之訴期間，被告處以罰鍰之法律
    依據，業經修正刪除而主張免罰乙節，自不足採。
四、綜上所述，原處分依法並無不合，訴願決定予以維持，亦無
    違誤。原告徒執前詞，聲請撤銷原處分及訴願決定，為無理
    由，應予駁回。
五、本件事證已明，兩造其餘主張或答辯，已與本院判決結果無
    涉，毋庸一一論列，併此敘明。
據上論結，本件原告之訴為無理由，爰依行政訴訟法第98條第3
項前段，判決如主文。
中    華    民    國    94    年    3    月    17     日
                      第七庭審判長法  官　鄭　小　康
                                  法  官　李　玉　卿
                                  法  官　黃　秋　鴻
上為正本係照原本作成。
如不服本判決，應於送達後20日內，向本院提出上訴狀並表明上
訴理由，如於本判決宣示後送達前提起上訴者，應於判決送達後
20日內補提上訴理由書（須按他造人數附繕本）。
中    華    民    國    94    年    3    月    17     日
 　　  　　                     　　　 書記官  王琍瑩
